ACORDAO-COMPLETO-2439065

ACÓRDÃO 615/2021 ATA 9/2021 - PLENÁRIO

VISTOS, relatados e discutidos estes autos de auditoria (Fiscobras 2012) no Departamento Nacional de Infraestrutura de Transportes (Dnit) , relativa às obras de duplicação e adequação de capacidade e segurança de trecho de 25 km da Rodovia BR-153/GO, em que foram aplicados valores federais no montante de R$ 124.386.900,45,
ACORDAM os Ministros do Tribunal de Contas da União, reunidos em Sessão do Plenário, diante das razões expostas pelo Relator, em:
9.1 determinar, nos termos do art. 47 da Lei 8.443/1992 e do art. 252 do Regimento Interno do TCU, a conversão do presente processo de auditoria em tomada de contas especial;
9.2 autorizar, com base no art. 12, II, da Lei 8.443/1992 e no art. 202, II, do Regimento Interno do TCU, a citação do Consórcio Loctec/Construmil, quanto ao valor pago a maior alusivo ao Contrato 0280/2009-00, no montante de R$ 405.757,83 (quatrocentos e cinco mil, setecentos e cinquenta e sete reais e oitenta e três centavos) , valor de maio de 2008, conforme cálculo referenciado nas Tabelas 12 a 14 da instrução de peça 38 da SeinfraRodoviaAviação, transcrita no relatório que acompanha esta deliberação;
9.3 encaminhar o presente acórdão ao Consórcio Loctec/Construmil e ao Dnit, informando que a presente deliberação, acompanhada do relatório e do voto que a fundamentam, está disponível para a consulta no endereço www.tcu.gov.br/acordaos, além de esclarecer que, caso requerido, o TCU poderá fornecer sem custos as correspondentes cópias, de forma impressa.

Auditoria realizada, no âmbito do Fiscobras 2012, nas obras de duplicação e adequação de capacidade e segurança de trecho de 25 km da Rodovia BR-153/GO.

3. Interessado: Consórcio Loctec/Construmil (CNPJ 10.941.048/0001-58)

13.1. Ministros presentes: Ana Arraes (Presidente), Walton Alencar Rodrigues, Augusto Nardes, Raimundo Carreiro (Relator), Bruno Dantas, Vital do Rêgo e Jorge Oliveira.
13.2. Ministro-Substituto convocado: Marcos Bemquerer Costa.
13.3. Ministros-Substitutos presentes: Augusto Sherman Cavalcanti, André Luís de Carvalho e Weder de Oliveira.

RAIMUNDO CARREIRO

Trata-se de auditoria no âmbito do Fiscobras 2012, no Departamento Nacional de Infraestrutura de Transportes (Dnit) , relativa às obras de duplicação e adequação de capacidade e segurança de trecho de 25 km da Rodovia BR-153/GO, no valor de R$ 124.386.900,45.
2. Da análise dos elementos apresentados pelo Dnit, bem como dos argumentos do Consórcio Loctec/Construmil com relação ao indício de sobrepreço, a SeinfraRodoviaAviação propõe afastar o suposto débito por se tratar de valor irrisório, sendo inferior ao percentual de desconto ofertado pelo empresa na licitação, conforme a instrução de peça 38 (ratificada pelo dirigente da unidade, peça 39) , a seguir transcrita: 
"INTRODUÇÃO
Cuidam os autos de auditoria de conformidade atinente a Fiscobras 2012 realizada no Departamento Nacional de Infraestrutura de Transportes (DNIT) , com o objetivo de fiscalizar o projeto executivo de engenharia para as obras de duplicação e adequação de capacidade e segurança da rodovia BR-153/GO, segmento entr. GO-431 (P/ Pirenópolis) - entr. BR-060/GO (A) - km 419,1 - km 444,1.
HISTÓRICO 
Neste processo são discutidos os achados apontados no Relatório de Fiscalização 395/2012 (peça 15) . O levantamento, realizado no âmbito do Fiscobras 2012, apontou indícios de irregularidades e de inconsistências na concepção do projeto executivo da obra e na execução das soluções propostas.
Em decorrência disso, foi efetuada a oitiva prévia do DNIT, por meio do ofício 588/2012-TCU/SECOB-2, datado de 13/8/2012, devidamente recebido pela Autarquia em 16/8/2012 (peça 20) , no qual são solicitadas informações sobre os seguintes tópicos:  
a) ausência de justificativa técnica para a previsão de uso de tubos do tipo CA-4, independentemente da altura do aterro sobre esses dispositivos de drenagem, em desacordo com o Álbum de Projetos-Tipo de Dispositivos de Drenagem do DNIT;
b) incompatibilidade entre a classe de tubo efetivamente utilizada nas obras, PA-2, e a estabelecida no projeto executivo, CA-4;
c) incompatibilidade entre o equipamento efetivamente utilizado nas obras para realização dos serviços de escavação de solo mole (Sicro 2 - E062 - Escavadeira hidráulica) e o estabelecido em projeto (Sicro 2 - E063 - Escavadeira hidráulica para longo alcance) ;
d) incompatibilidade entre o tipo de tubo efetivamente utilizado na execução dos drenos profundos (Polietileno) e o estabelecido no projeto (concreto perfurado) ; e 
e) ausência de previsão, no projeto executivo, de critérios objetivos para o recebimento definitivo da obra a ser executada, baseados em resultados de ensaios do tipo Levantamento Visual Contínuo - LVC, Internacional Roughness Index - IRI, Falling Weight Deflectometer - FWD, Viga Benkelman; em estudos de tráfego atualizados, e na vida útil da rodovia.
Em resposta, o DNIT encaminhou o Ofício 884/2012/AUDINT-DNIT, datado de 4/9/2012 e seus anexos (peça 21) cujas informações foram objeto de exame e pronunciamento, peças 24, 25 e 26. Em síntese, constatou-se que:
1.1. Em relação aos itens 'a', 'b' e 'd', a Autarquia afirmou que estariam em curso levantamentos e análises complementares para elucidar os fatos e regularizar eventuais inconsistências, porém, tais informações não constavam do processo.
1.2. Quanto ao item 'c', ficou demonstrado que, embora a escavadeira comum (Sicro 2, E062) , utilizada pela empresa executante, possua custo produtivo superior ao da escavadeira de longo alcance (Sicro 2, E063) , prevista em projeto, a produtividade desta última é inferior ao equipamento utilizado na execução dos serviços.
1.3. Sobre o item 'e', constatou-se a publicação da Instrução de Serviço/DG 13, de 4 de novembro de 2013, que definiu e padronizou procedimentos técnicos e administrativos para recebimento de obras rodoviárias de pavimentação em pavimentos novos e restaurados, o que supre a carência apontada pela equipe de auditoria, avaliando-se que a questão restou esclarecida.
1.4. Assim, com finalidade de sanear os autos, com base em delegação de competência expressa na Portaria-MIN-JM 1/2011, de 28/6/2011, realizou-se, por meio do Ofício 0773/2017-TCU/SeinfraRodoviaAviação, de 15/12/2017 (peça 27) , diligência para que o DNIT apresentasse as seguintes informações:
documentos que demonstrem os levantamentos e análises apontadas ao final dos itens 'A' e 'B', do Ofício 1756/2012/SR GO-DF, de 31/8/2012 (peça 21, p. 10-13) , relativamente à incompatibilidade de tubos para o sistema de águas pluviais e drenos longitudinais previstos no projeto executivo do Contrato 0280/2009-00, identificando as inconsistências encontradas, as providências adotadas, os resultados obtidos, eventuais pendências e as respectivas justificativas.
 cópia das revisões de projeto e termos aditivos ao Contrato 0280/2009-00, bem como dados específicos e atualizados sobre a substituição dos equipamentos utilizados nos serviços de escavação, carga e transporte de solos moles, no bojo do mesmo contrato, incluindo, necessariamente:
a.1 
b.1 montagem de composição de preços unitários com o conjunto de equipamentos efetivamente utilizados pela contratada na execução dos serviços, tal como identificado pela equipe de auditoria do Tribunal nos termos do Relatório de Fiscalização 395/2012 e demonstrado no parágrafo 32 e seguintes da instrução à peça 24;
c.1 
d.1 comparativos de preços entre a composição de preços unitários existente no projeto e aquela apontada no item 'b.1', acima, tal como evidenciado na Tabela 1 da instrução à peça 24;
e.1 
f.1 providências adotadas e a adotar, diante de eventual constatação de pagamentos a maior pela execução dos serviços de escavação, carga e transporte de solos moles, demonstrando os procedimentos já iniciados, os valores apurados, as providências adotadas, os resultados obtidos e as previsões de procedimentos e expectativa de prazo para regularização.
A resposta à diligência foi enviada em dois momentos. Inicialmente, em 11/1/2018, por meio do ofício 726/2018/ACE/DG/DNIT SEDE-DNIT e seus anexos (peça 29) foi respondido o item 'a' e solicitada prorrogação de trinta dias para os demais itens. Por fim, em 28/3/2018, a Autarquia fez chegar o Ofício 9290/2018/ACE/DG/DNIT SEDE-DNIT e seus anexos (peça 31) com as informações faltantes relativas ao item b) e seus subitens.
EXAME TÉCNICO  
Este exame levará em consideração as normas de auditoria do Tribunal, a legislação e a jurisprudência aplicadas ao caso, o histórico já apresentado, as peças existentes no processo e as providências, adotadas e porventura a adotar, a cargo dos responsáveis e demais agentes envolvidos com a matéria em apreço.
Esta instrução tem a finalidade de analisar o conteúdo das informações apresentadas pelo Departamento Nacional de Infraestrutura de Transportes (DNIT) , em razão da diligência efetuada por esta Corte (peça 27) , diante da constatação de indícios de irregularidades no projeto executivo de engenharia para duplicação e adequação de capacidade e segurança da rodovia BR-153/GO, segmento Entr. GO-431 (P/ Pirenópolis) Entr. BR-060/GO (A) - km 419,1 - km 444,1, no bojo do Contrato 0280/2009-00, no que tange à capacidade de justificar ou elidir as irregularidades narradas, bem como manifestar quanto aos argumentos apresentados pelo Consórcio Loctec/Construmil (peça 36) , nos quais solicita o ingresso nos autos como parte interessada e seja afastado suposto dano ao erário apontado pelo órgão contratante.
Tendo por base a divisão em tópicos do achado de auditoria (peça 15, p.7-11) , cada item será analisado apartado e, pela coincidência de objetos os itens 'a' e 'b', em conjunto. Para tanto, após a identificação destacada do item será apresentado, primeiro, o resumo da situação encontrada, depois, apanhado dos esclarecimentos trazidos pelo DNIT, por fim, a análise conclusiva quanto ao ponto.
a) documentos que demonstrem os levantamentos e análises apontadas ao final dos itens 'A' e 'B', do Ofício 1756/2012/SR GO-DF, de 31/8/2012 (peça 21, p. 10-13) , relativamente à incompatibilidade de tubos para o sistema de águas pluviais e drenos longitudinais previstos no projeto executivo do Contrato 0280/2009-00, identificando as inconsistências encontradas, as providências adotadas, os resultados obtidos, eventuais pendências e as respectivas justificativas.
Situação encontrada
Essa solicitação visou obter elementos necessários à análise conclusiva quanto aos seguintes itens do achado 3.1-Projeto executivo deficiente ou desatualizado (peça 15, p.7-11) : 
Ausência de detalhamento no projeto executivo dos tubos de concreto de acordo com a altura de aterro acima do dispositivo de drenagem; e
 Previsão de tipo de tubo para dreno profundo em desacordo com a realidade da obra.
Em relação ao item a) , conforme o Álbum de Projetos-Tipo de Dispositivos de Drenagem do DNIT a classificação dos tubos de concreto a serem utilizados em bueiros e dispositivos de drenagem deve ser realizada em função da altura limite de aterro sobre o dispositivo. Porém, o projeto executivo previu todos os tubos, indistintamente, com a especificação CA-4, a solução mais robusta, consequentemente, mais cara entre aquelas previstas no álbum de projetos mencionado.
Ademais, a equipe de fiscalização constatou o emprego de tubos identificados como PA-2, e por isso, indicou necessário certificar a adequação técnica e custo dos materiais efetivamente utilizados, uma vez que o orçamento considera o tubo CA-4.
Em relação ao item b) , a composição de preço unitário (CPU) do serviço: dreno longitudinal profundo para corte em solo - DPS 07 AC/BC considerou o emprego do tubo de concreto perfurado com diâmetro 0,20m. Todavia, por meio de relatório fotográfico, a equipe constatou o uso de tubo de polietileno. 
Nesse cenário, avaliou-se pertinente que o DNIT fizesse as correções nos preços, considerando o material efetivamente utilizado nas obras, levando em conta o tipo de tubo (baixa ou alta densidade) , aplicando as devidas correções nas medições e eventuais ajustes nos valores já desembolsados. 
Esclarecimento do DNIT (peça 29) em resposta à diligência (peça 27) 
Inicialmente o DNIT informa (peça 29, p. 5) que o assunto foi abordado na 4ª Revisão de Projeto em Fase de Obra (RPFO) , por meio da Nota Técnica 011/2014 SR GO/DF, emitida em 14/8/2014 e aprovada pela Superintendência Regional DNIT GO/DF em 12/9/2014, sendo que a principal alteração nos itens de drenagem reflete a correção dos custos dos serviços de tubulação de drenagem urbana e corpo de bueiro tubular, segundo a classificação dos materiais efetivamente empregados, alterando a classificação de CAs para PAs.
Na ocasião, a classe de resistência da tubulação foi dimensionada por meio de software fornecido gratuitamente pela Associação Brasileira dos Fabricantes de Tubos de Concreto (ABTC) , considerando-se a altura do aterro e o tipo de fundo da vala, se com berço de concreto ou com camada granular. As notas de serviço da rede de drenagem especificam a classificação dos tubos de concreto utilizados (peça 29, item não digitalizável (IND) arquivo: TOMO_I_Relatorio_Notas_de_Servicos.pdf) .
Assim, os preços dos novos serviços foram estabelecidos a partir de composições do Sicro 2 (ref.: nov./2013) , reajustadas pelo índice de Drenagem do DNIT para a data-base do contrato (ref.: maio/2008) . Foi mantido o BDI vigente à época, 19,60%, e aplicado o desconto obtido na licitação, 3,54% (peça 29, IND arquivo: TOMO_II___Composicoes_Custos.pdf) .
Por fim, ressalta que, em função dos preços novos, os itens de drenagem a seguir listados foram integralmente estornados (peça 29, IND arquivos: SIAC_Resumo_Acumulado_da_ Medicao.pdf e SIAC_Resumo_do_Contrato.pdf) : 790 TUB. DRENAGEM URBANA - D=1,20M S/BERÇO; 39588 CORPO BSTC D=0,40M AC/BC/PC; 39589 CORPO BSTC D=0,80M AC/BC/PC; 39590 CORPO BSTC D=1,20M AC/BC/PC; 337234 TUBULAÇÃO DRENAGEM URBANA D=0,4 S/ BERÇO; 337235 TUBULAÇÃO DRENAGEM URBANA D=0,6 S/ BERÇO; 410005 CORPO BSTC D=1,50M; 410022 CORPO BSTC D=1,00 AC/BC/PC; 410051 CORPO BSTC D=0,60M AC/BC/PC; 430065 TUBULAÇÃO DRENAGEM URB. D=0,80M S/ BERÇO; 430066 TUBULAÇÃO DRENAGEM URB. D=1,00M S/ BERÇO; 496406 TUB.DRENAGEM URBANA - D=1,50M S/BERCO 0,000.
Análise
Tabela 1 -Comparativo dos preços dos serviços de drenagem 
	SERVIÇO
	 (a) 
Qtde.
 (m) 
	 (b) PU Antigo (R$) 
	 (c) PU Novo (R$) 
	 (d) = (a) . (b) 
Total
Antigo (R$) 
	 (e) = (a) . (c) 
Total Novo (R$) 

	Corpo BSTC D=0,60 m AC/BC (PA-1) 
	194,00
	344,69
	229,70
	66.869,86
	44.561,80

	Corpo BSTC D=0,80 m AC/BC (PA-1) 
	1.220,00
	496,22
	347,38
	605.388,40
	423.803,60

	Corpo BSTC D=1,00 m AC/BC (PA-1) 
	189,00
	436,75
	436,75
	82.545,75
	82.545,75

	Corpo BSTC D=1,20 m AC/BC (PA-1) 
	271,00
	604,47
	650,73
	163.811,37
	176.347,83

	Corpo BSTC D=1,50 m AC/BC (PA-1) 
	70,00
	1.410,79
	860,44
	98.755,30
	60.230,80

	Dreno PEAD p/corte em solo DPS - 07 AC/BC
	12.314,30
	100,97
	100,67
	1.243.374,87
	1.239.680,58

	Tub. Dren. Urb. D=0,60 m s/berço AC/BC (PA-1) 
	507,00
	231,07
	146,23
	117.152,49
	74.138,61

	Tub. Dren. Urb. D=0,60 m s/berço AC/BC (PA-2) 
	861,00
	231,07
	157,84
	198.951,27
	135.900,24

	Tub. Dren. Urb. D=0,60 m s/berço AC/BC (PA-3) 
	384,00
	231,07
	164,73
	88.730,88
	63.256,32

	Tub. Dren. Urb. D=0,80 m s/berço AC/BC (PA-1) 
	1.631,00
	317,11
	214,22
	517.206,41
	349.392,82

	Tub. Dren. Urb. D=0,80 m s/berço AC/BC (PA-2) 
	493,00
	317,11
	254,98
	156.335,23
	125.705,14

	Tub. Dren. Urb. D=0,80 m s/berço AC/BC (PA-3) 
	313,00
	317,11
	220,66
	99.255,43
	69.066,58

	Tub. Dren. Urb. D=0,80 m s/berço AC/BC (PA-4) 
	212,00
	317,11
	248,33
	67.227,32
	52.645,96

	Tub. Dren. Urb. D=1,00 m s/berço AC/BC (PA-1) 
	1.219,00
	451,37
	252,74
	550.220,03
	308.090,06

	Tub. Dren. Urb. D=1,00 m s/berço AC/BC (PA-2) 
	773,00
	451,37
	266,22
	348.909,01
	205.788,06

	Tub. Dren. Urb. D=1,00 m s/berço AC/BC (PA-3) 
	225,00
	451,37
	497,62
	101.558,25
	111.964,50

	Tub. Dren. Urb. D=1,00 m s/berço AC/BC (PA-4) 
	279,00
	451,37
	341,18
	125.932,23
	95.189,22

	Tub. Dren. Urb. D=1,20 m s/berço AC/BC (PA-1) 
	664,00
	604,47
	406,38
	401.368,08
	269.836,32

	Tub. Dren. Urb. D=1,20 m s/berço AC/BC (PA-2) 
	1.449,00
	604,47
	451,42
	875.877,03
	654.107,58

	Tub. Dren. Urb. D=1,20 m s/berço AC/BC (PA-3) 
	191,00
	604,47
	435,70
	115.453,77
	83.218,70

	Tub. Dren. Urb. D=1,50 m s/berço AC/BC (PA-1) 
	2.927,00
	894,99
	507,07
	2.619.635,73
	1.484.193,89

	Tub. Dren. Urb. D=1,50 m s/berço AC/BC (PA-2) 
	3.210,00
	894,99
	557,69
	2.872.917,90
	1.790.184,90

	Tub. Dren. Urb. D=1,50 m s/berço AC/BC (PA-3) 
	739,00
	894,99
	573,94
	661.397,61
	424.141,66

	TOTAL
	12.178.874,22
	8.323.990,92

	Resultado Total (e) -Total (d) =
	3.854.883,30

Fonte: elaboração própria a partir peça 29, IND arquivos: SIAC_Resumo_do_Contrato.pdf, Arquivo__11_.pdf e TOMO_II___Composicoes_Custos.pdf
De fato, a documentação enviada pelo DNIT evidencia que, por ocasião do 4ª RPFO, a Autarquia promoveu correções na planilha contratual e estornos no Sistema de Acompanhamento de Contratos (SIAC) que, no essencial, ajustam os serviços questionados na fiscalização à realidade da obra (peça 29, IND arquivos: SIAC_Resumo_do_Contrato.pdf, Arquivo__11_.pdf e TOMO_II___Composicoes_Custos.pdf) .
A classificação dos tubos de concreto armado, embora não tenha seguido os pormenores do álbum, foi executada por meio de software fornecido pela ABCT o qual considera como premissa, também, a altura de recobrimento e, no caso concreto, levou a resultados cujo efeito financeiro pode ser identificado na Tabela 1 acima.
A tabela apresenta, na coluna 'e', o valor dos serviços com quantitativos e preços finais após todas as revisões e aditivos; e, na coluna 'd', o valor dos serviços com as quantidades finais, porém com os preços inicialmente contratados sem os ajustes operados na 4ª RPFO. 
Com isso obtêm-se os preços efetivamente incorridos na execução dos serviços após os ajustes efetuados, bem como aqueles que teriam sido praticados caso não houvesse a adequação da classe dos tubos, e consequentemente dos preços dos dispositivos de drenagem. O resultado apurado é uma economia de R$ 3.854.883,30 a preços iniciais, ref.: maio/2008, já efetivada em função da ação do tribunal.
Para que não fique sem registro, a revisão apresentou nova CPU para o serviço dreno longitudinal profundo para corte em solo - DPS 07 AC/BC, considerando o emprego de tubo dreno de PEAD.
b) cópia das revisões de projeto e termos aditivos ao Contrato 0280/2009-00, bem como dados específicos e atualizados sobre a substituição dos equipamentos utilizados nos serviços de escavação, carga e transporte de solos moles, no bojo do mesmo contrato, incluindo, necessariamente:
b.1) 	montagem de composição de preços unitários com o conjunto de equipamentos efetivamente utilizados pela contratada na execução dos serviços, tal como identificado pela equipe de auditoria do Tribunal nos termos do Relatório de Fiscalização 395/2012 e demonstrado no parágrafo 32 e seguintes da instrução à peça 24;
b.2) 	comparativos de preços entre a composição de preços unitários existente no projeto e aquela apontada no item 'b.1', acima, tal como evidenciado na Tabela 1 da instrução à peça 24;
b.3)	providências adotadas e a adotar, diante de eventual constatação de pagamentos a maior pela execução dos serviços de escavação, carga e transporte de solos moles, demonstrando os procedimentos já iniciados, os valores apurados, as providências adotadas, os resultados obtidos e as previsões de procedimentos e expectativa de prazo para regularização.
Situação encontrada
Essa solicitação visa obter elementos necessários à análise conclusiva quanto ao seguinte item do achado 3.1-Projeto executivo deficiente ou desatualizado (peça 15, p.9) : previsão de equipamento para escavação de solos moles em desacordo com a realidade da obra
Em relação a este item, foi constatada discrepância entre o equipamento previsto e aquele utilizado na execução dos serviços de escavação, carga e transporte de solos moles. No caso, constatouse o emprego de escavadeiras hidráulicas comuns (Sicro 2 - E062) , apesar de estar previsto o uso de escavadeira hidráulica dotada de lança para longo alcance (Sicro 2 - E063) . Os equipamentos possuem custos operativos e produtividades diferentes de modo que o serviço executado com escavadeira dotada com lança para longo alcance é mais caro comparativamente ao serviço executado com escavadeira comum. 
Nesse cenário, considerando que os serviços de escavação, carga e transporte (ECT) de solos moles foram incluídos na 1ª Revisão de Projeto em Fase de Obras (RPFO) , peça 11, avaliou-se necessário que o DNIT adequasse os preços ao equipamento efetivamente utilizado nas obras, fazendo os ajustes necessários nas medições e as correções nos pagamentos porventura já efetuados.
Assim, o DNIT encaminhou anexo ao Ofício 726/2018/ACE/DG/DNIT SEDE-DNIT (peça 29) , de 10/1/2018, o Termo Aditivo ao Contrato 0280/2009-00 (peça 29, IND arquivos: Arquivo__11_.pdf e 50600.006019_2008_34_Vol.5_Analise_Tecnica_4__RPFO.pdf) , e solicitou dilação do prazo para responder as demais solicitações, quais sejam: montagem de composições específicas (itens b1 e b2) e providências adotadas ante ao resultado e conclusão das mesmas (b3) .
A Nota Técnica 11/2014 analisou a 4ª RPFO, que teve um reflexo financeiro positivo de 1,35% em relação ao valor contratual, representando o acréscimo no valor de R$ 1.656.814,75, passando o valor do contrato de R$ 122.730.085,70 para R$ 124.386.900,45 a PI, cuja data-base é maio/2008, conforme tabelas abaixo:
Tabela 2 -Valores contratuais (R$ milhões) 
	Valores (R$) 
	Contrato
 (Projeto Básico) 
	1ª RPFO
 (Projeto Executivo) 
	2ª RPFO
	3ª RPFO
	4ª RPFO

	Total
	99,797
	122,.926
	122,752
	122,730
	124,386

	Reflexo Financeiro 
		23,129
	-0,174
	-0,022
	1,656

	Acumulado Financeiro
		23,129
	22,955
	22,933
	24,589

	Acréscimo
		23,18%
	-0,14%
	-0,02%
	1,35%

	Acréscimo Acumulado
		23,18%
	23,00%
	22,98%
	24.64%

Fonte: peça 29, IND arquivo: 50600.006019_2008_34_Vol.5_Analise_Tecnica_4__RPFO.pdf
Tabela 3 -Comparativo de valores 
	Descrição
	Contrato (Projeto Básico) 
	1ª RPFO (Projeto Executivo) 
	2ª RPFO
	3ª RPFO
	4ª RPFO

	Terraplenagem
	15.645.280,22
	19.360.503,40
	19.216.437,43
	20.046.303,27
	19.925.090,24

	Pavimentação
	18.965.197,73
	17.085.009,49
	17.217.412,42
	15.751.447,35
	16.517.705,30

	Drenagem e Obras de Arte Correntes
	23.993.802,38
	36.181.215,95
	35.510.582,18
	35.705.018,40
	31.379.470,73

	Sinalização
	1.305.319,16 
	1.472.475,73 
	1.454.642,07 
	1.454.642,07 
	1.454.642,07 

	Obras Complementares
	3.932.935,45
	7.137.106,97
	7.991.328,01
	8.192.820,09
	12.858.660,56

	Proteção Ambiental
	2.353.899,39 
	3.955.194,03 
	3.443.295,48 
	3.443.295,48 
	4.142.399,87

	Obras de Arte Especiais
	30.153.897,85
	34.271.546,42
	34.455.270,35
	34.672.983,23
	34.704.126,98

	Iluminação
	2.494.192,86
	2.511.095,51
	2.511.095,51
	2.511.095,51
	2.452.324,40

	Instalação de canteiros e acampamentos
	891.714,35
	891.714,35
	891.714,35
	891.714,35
	891.714,35

	Mobilização e Desmobilização
	60.765,95
	60.765,95
	60.765,95
	60.765,95
	60.765,95

	TOTAL
	99.797.005,34
	122.926.627,80
	122.752.543,75
	122.730.085,70
	124.386.900,45

Fonte: peça 29, IND arquivo: 50600.006019_2008_34_Vol.5_Analise_Tecnica_4__RPFO.pdf
Este mesmo documento informou ainda que, em relação aos limites de 25% do subitem 9.2 do Acórdão 591/2011-TCU-Plenário alterado pelo Acórdão 2819/2011-TCU-Plenário, os limites individuais de acréscimo e decréscimo foram ultrapassados, contudo essa determinação passou a valer apenas para as futuras contratações a partir da publicação deste último.
Posteriormente, o órgão fez juntar aos autos o Ofício 9290/2018/ACE/DG/DNIT SEDEDNIT (peça 31) , de 27/3/2018, no qual informa (peça 31, p. 4) que em 9/1/2018 foi aberto o procedimento administrativo digital 50612.000105/2018-76, para montagem da composição de preços unitários com o conjunto de equipamentos efetivamente utilizados pela contratada na execução dos serviços, tal como identificado pela equipe de auditoria do Tribunal nos termos do Relatório de Fiscalização 395/2012. Em 25/1/2018 a Coordenação de Preços Novos através do Despacho (DNIT) CPN 0495387 manifesta concordância com a composição realizada, por meio do Parecer Técnico Final 01-01/2018-CPN/CGCIT/DIREX 0495359, referente à análise de preços novos da Revisão de Projeto em Fase de Obras - Duplicação e Adequação de Capacidade e Segurança da Rodovia BR-153/GO (Contorno de Anápolis) , Subtrecho: entr. GO-431 (p/ Pirenópolis) - entr, BR-060 (A) , km 419,1 - km 444,1.
No referido Ofício 9290 o DNIT informa as providências tomadas no que concerne aos itens b1 e b2 faltantes, abaixo transcritas (subitens 30.1 a 30.12) , em sua essência, com adaptações de redação no intuito de melhorar o entendimento do assunto (peça 31, p. 6-9) :
item b.1) montagem de composição de preços unitários com o conjunto de equipamentos efetivamente utilizados pela contratada na execução dos serviços, tal como identificado pela equipe de auditoria do Tribunal nos termos do Relatório de Fiscalização 395/2012
1.5. A montagem de composições de preços unitários consta no Relatório Preços Novos 0512204 (peça 31, p. 17-24) , atendendo orientações do Parecer Técnico Final 01 - 01/2018 CPN/CGCIT/DIREX, para o conjunto de equipamentos efetivamente utilizados pelo Consórcio Loctec/Construmil na execução dos serviços, conforme resumido na Tabela 4, abaixo:
 Tabela 4 -novos custos horários 
	Novos Itens
	Descrição
	Custos Unitários 
 (data base: maio/2018) -R$

	PN01
	Escavação, carga e transporte de solos moles DMT 400 a 600 m com escavadeira Sicro código E062
	12,68

	PN02
	Escavação, carga e transporte de solos moles DMT 2.000 a 3.000 m com escavadeira Sicro código E062
	15,09

	PN03
	Escavação, carga e transporte de solos moles DMT 7.000 a 10.000 m com Escavadeira Sicro código E062
	19,61

Fonte: peça 31, IND arquivo: Parecer 1º Técnico Final nº 01-01-2018-CPN-CGCIT.pdf 
1.6. No referido Parecer Técnico o DNIT faz as seguintes considerações a respeito dos novos custos unitários (peça 31, IND arquivo: Parecer 1º Técnico Final nº 01-01-2018-CPN-CGCIT.pdf, p. 411) :
1.6.1. Composição PN01: Escavação, carga e transporte de solos moles DMT 400 a 600 m com escavadeira Sicro código E062
Foi apropriada nesta composição mão-de-obra (encarregado de turma e servente) e equipamentos (trator de esteiras com lâmina 67 kW, escavadeira hidráulica e caminhão basculante 10,5t) ; e
no valor encontrado de R$12,68/m³, data base maio/2018, está incluído o BDI contratual de 19,60%.
1.6.2. Composição PN02: Escavação, carga e transporte de solos moles DMT 2.000 a 3.000 m com escavadeira Sicro código E062
Foi apropriada nesta composição mão-de-obra (encarregado de turma e servente) e equipamentos (trator de esteiras com lâmina 67 kW, escavadeira hidráulica e caminhão basculante 10,5t) ;
Para distâncias acima dos intervalos presentes no Sicro 2 não se deve inserir a distância média dentro da Produção de Equipe Mecânica (PEM) como nas composições de 'Esc. Carga e transporte solos moles' presentes no Sicro 2. A metodologia aplicada a este caso é utilizar a composição com o último intervalo de transporte presente no Sicro 2 e acrescentar no item 'E -Transporte de Materiais' a média do intervalo que irá remunerar subtraído da média do último intervalo do Sicro 2;
Utilizou-se para o tempo total de ciclo 0,42min para o equipamento 'E062 -Escavadeira com esteira' igual ao equipamento 'E063 -Escavadeira hidráulica de longo alcance' pelo fato de não ter sido possível medir em campo o tempo para execução do serviço com o equipamento E062; e
No valor encontrado de R$15,09/m³, data base maio/2018, está incluído o BDI contratual de 19,60%.
1.6.3. Composição PN03: Escavação, carga e transporte de solos moles DMT 7.000 a 10.000 m com Escavadeira Sicro código E062
A composição de peço unitário para este serviço foi realizada por meio da apropriação de mão de obra (encarregado de turma e servente) e equipamentos (trator de esteiras com lâmina de 67 kW, escavadeira hidráulica e caminhão basculante 10,5t) ;
Aplicou-se o mesmo entendimento do preço novo da composição PN02, o que levou ao valor de R$19,61/m³, data base maio/2018, está incluído o BDI contratual de 19,60%.
item b.2) comparativos de preços entre a composições de preços unitários existentes no projeto e aquela apontada no item 'b.1', acima.
1.7. Na 2ª Revisão de Projeto em Fase de Obras, conforme demonstrado no quadro de distribuição de massas, foram aprovadas as seguintes faixas de transportes, bem como o volume total de solo-mole escavado:
Tabela 5 -Faixas de transporte do serviço escavação, carga e transporte de solos moles
	Código
	Intervalo
	Volume (m³) 

	PN01
	400<DMT<600
	16.976,00

	PN02
	2000<DMT<3000
	2.394,00

	PN03
	7000<DMT<10000
	11.540,00

	TOTAL
	30.910,00

1.8. Este volume de 30.910,00 m³ foi remunerado no contrato como um único item 130014Escav. Car. Tran. Solos Moles DMT 3000-5000, com valor de R$ 30,82/m³, enquanto o correto, de acordo com o Parecer Técnico Final 01 - 01/2018 CPN/CGCIT/DIREX, seriam os valores constantes na Tabela 5 acima transcrita.
Item b.3) providências adotadas e a adotar, diante de eventual constatação de pagamentos a maior pela execução dos serviços de escavação, carga e transporte de solos moles.
1.9. O volume de 30.910,00 m³ de escavação, carga e transporte de solos moles previsto no contrato 0280/2009, foi remunerado ao Consórcio Loctec/Construmil por meio do item 30014Escav. Car. Tran. Solos Moles DMT 3000-5000, ao custo de R$ 30,82/m³, nos períodos relacionados no quadro abaixo:
Tabela 6 -períodos de execução 
	Item Serviço
	Valor unitário PI (R$) 
	Período de execução
	Qt. (m³) 

			Fev/11
	Set/11
	Jun/12
	Set/14
	
	ESCAV.CAR.TRAN.SOLOS MOLES DMT 3000-5000 (m³) 
	30,82
	22.275,69
	4.500,00
	1.322,09
	2.812,22
	30.910,00

Fonte: planilha Resumo Liquido das Medições do Contrato 0280/2009
1.10. Assim, obtendo o produto do valor unitário do item 30014 - Escav. Car. Tran. Solos Moles DMT 3000-5000, que é de R$ 30,82/m³, pelo volume escavado e considerando ainda o reajustamento da parcela no mês em que o serviço foi executado, obtém-se a tabela abaixo que apresenta os valores remunerados ao Consórcio Loctec/Construmil para o serviço.
Tabela 7 -Valores remunerados ao Consórcio Loctec/Construmil por medição dos serviços de escavação, carga e transporte de solos moles
		Fev/11
	Set/11
	Jun/12
	Set/14
	Total

	Valor a PI¹ (R$) 
	686.536,77
	138.690,00
	40.746,81
	86.672,62
	952.646,20

	Reajustamento² (R$) 
	36.661,06
	11.913,47
	5.178,91
	24.303,00
	78.056,44

	Reajustamento (%) 
 (2) / (1) 
	5,34%
	8,59%
	12,71%
	28,04%
	-

	Total (R$) 
 (2) + (1) 
	723.197,83
	150.603,47
	45.925,72
	110.975,62
	1.030.702,64

1.11. Utilizando os preços aprovados pela CGCIT e considerando as faixas de transportes aprovada na 2ª Revisão de Projeto em Fase de Obras, tem-se:
Tabela 8 -valores devidos ao Consórcio Loctec/Construmil 2ª RPFO pelos serviços de escavação, carga e transporte de solos moles
	Código
	Intervalo
	Volume (m³) 
	Preço unitário aprovado pelo CGCIT (R$) 
	Valor Total PI (R$) 

	PN01
	400<DMT<600
	16.976,00
	12,68
	215.255,68

	PN02
	2000<DMT<3000
	2.394,00
	15,09
	36.125,46

	PN03
	7000<DMT<10000
	11.540,00
	19,61²
	226.299,40

	TOTAL
	30.910,00
		477.680,54

Fonte: peça 31, IND arquivo: Planilha de distribuição de massa 2ªRPFO.pdf
1.12. Posteriormente o intervalo da distância de transporte para o item escavação, carga e transporte de solos moles 7.000<DMT<10.000 foi corrigido para 10.000<DMT<30.000, e seu preço unitário foi corrigido para R$ 28,27, conforme explanado no subitem 31.2 da presente instrução
1.13. Portanto, verifica-se que o valor devido ao Consórcio Loctec/Construmil seria de R$ 477.680,54, a preços iniciais, caracterizando assim que o Consórcio recebeu a mais o valor de R$ 474.965,66 (R$ 952.646,20 - R$ 477.680,54) , pela execução dos serviços, valores estes a preço iniciais com data-base de maio/2008, que é a data do orçamento referencial do contrato.
1.14. Para atualizar o valor que o Consórcio Loctec/Construmil deveria ter recebido pela execução dos serviços com os preços aprovados pela CGCIT e as distâncias de transportes condizentes com as aprovadas na 2ª Revisão de Projeto em Fase de Obras, adotou-se o valor de porcentagem obtido pela razão entre o valor medido em cada mês e o valor total remunerado ao Consórcio de R$ 952.646,20, todos a preços iniciais. 
Tabela 9 -Atualização valores devidos ao Consórcio Loctec/Construmil 2ª RPFO pelos serviços de escavação, carga e transporte de solos moles
		Fev/11
	Set/11
	Jun/12
	Set/14
	Total

	% Preços Iniciais (PI) ¹
	72,07%
	14,56%
	4,28%
	9,10%
	-

	Reajustamento
	5,34%
	8,59%
	12,71%
	28,04%
	-

	Valor a PI²
	R$344.246,64
	R$69.542,62
	R$20.431,47
	R$43.459,81
	477.680,54

	Reajustamento (R$) ³
	R$18.382,77
	R$5.973,71
	R$2.596,83
	R$12.186,13
	R$39.139,44

	Total (PI+Reajustamento) 
	R$362.629,41
	R$75.516,33
	R$23.028,30
	R$55.645,94
	R$516.819,98

Valor medido em cada mês a PI / Valor total a PI
Preços Iniciais (PI) x Valor Total devido ao Consórcio a PI (R$ 477.680,54) 
Reajustamento x Valor a PI
1.15. Assim, a tabela abaixo demonstra a diferença entre o valor recebido pela execução do serviço e o valor que o Consórcio receberia adotando-se os novos preços aprovados pela CGCIT e distâncias de transportes aprovadas na 2ª RPFO. Para a atualização da diferença paga a maior utilizou-se a calculadora do cidadão disponibilizada pelo Banco Central do Brasil no sítio https://wM-w3.bcb.gov.br/CALCIDADAO/publico, com a aplicação do índice de correção pelo IPCA (IBGE) , conforme previsto no contrato 0280/2009, desde o mês subsequente ao pagamento da medição até a data de dezembro/2017, último mês com dados de atualização disponível.
Tabela 10 -Diferença entre o valor recebido pela execução do serviço e o valor devido ao Consórcio
	Mês recebimento
	Abril/11
	Nov/11
	Ago/12
	Dez/14
	Total

	Valor recebido¹
	R$ 723.197,83
	R$ 150.603,47
	R$ 45.925,72
	R$ 110.975,62
	R$ 1.030.702,64

	Valor devido²
	R$ 362.629,41
	R$ 75.516,33
	R$ 23.028,30
	R$ 55.645,94
	R$ 516.819,98

	Valor pago a maior (1) - (2) 
	R$ 360.568,42
	R$ 75.087,14
	R$ 22.897,42
	R$ 55.329,68
	R$ 513.882,66

Tabela 11 -Atualização da diferença paga a maior ao Consórcio
	Mês recebimento
	Abril/11
	Nov/11
	Ago/12
	Dez/14
	Total

	Data Inicial
	Maio/11
	Dez/11
	Set/12
	Jan/15
	-

	Data final
	Dez/17
	Dez/17
	Dez/17
	Dez/17
	-

	Valor nominal
	R$ 360.568,42
	R$ 75.087,14
	R$ 22.897,42
	R$ 55.329,68
	R$ 513.882,66

	Valor Corrigido
	R$ 537.342,57
	R$ 109.001,35
	R$ 32.053,95
	R$ 67.004,11
	R$ 745.401,98

1.16. Por conseguinte, tem-se o valor de R$ 745.401,98 pago a maior ao Consórcio Loctec/Construmil, valores estes atualizados até dezembro/2017, por terem sido utilizados equipamentos diferentes do previsto no contrato para a execução do item 30014 - escav. Carga e Trans. Solos Moles DMT 3000-5000.
Posteriormente, foi concedida a prorrogação de prazo solicitada pelo órgão (peça 32) , e em consequência este encaminhou os documentos de peças 34 e 35 (com arquivos anexados não digitalizáveis) contendo cópia integral do processo relativo ao Contrato TT-280/2009-00, bem como as seguintes informações, em suma (peça 35, p. 5-10) :
1.17. Foi autuado o Processo 50612.000105/2018-76 (peça 35, arquivos anexados não digitalizáveis) no qual constam as composições de preços unitários, devidamente aprovadas pela CGCIT, para o conjunto de equipamentos efetivamente utilizados pelo Consórcio Loctec/Construmil na execução dos serviços, de acordo com as faixas de transportes aprovadas na Revisão de Projeto em Fase de Obras (Relatório Preços Novos 0512204) . Nos autos do referido processo, calculou-se o montante pago a maior ao Consórcio Loctec/Construmil, cujo valor foi atualizado, no site do Banco Central do Brasil, utilizando-se o índice de correção IPCA (IBGE) , conforme previsto no Contrato TT/00-00280/2009, tendo sido considerada como data inicial o mês subsequente ao pagamento de cada medição e, como data final, o mês de dezembro/2017, por ser o último índice disponível (0520270) . Assim, em um primeiro momento, chegou-se ao montante de R$ 745.401,98 (setecentos e quarenta e cinco mil, quatrocentos e um reais e noventa e oito centavos) , atualizados até dezembro/2017, que consiste no valor pago a maior ao Consórcio Loctec/Construmil, uma vez que aquele Consórcio utilizou equipamentos diferentes do que havia sido previsto no contrato para a execução do item 30014 - Escav. Carga e Trans. Solos Moles DMT 3000-5000. Após ser oficiado pela Superintendência Regional do DNIT, o Consórcio Loctec/Construmil apresentou recurso.
1.18. Diante da manifestação protocolada pelo Consórcio, o Chefe do Serviço de Construção SR DNIT GO/DF, após análise, consignou:
'Diante do exposto pelo Consórcio Loctec/Construmil verificamos que houve um EQUIVOCO ao seguirmos as faixas citadas no Relatório de Auditoria TC Processo 009.292/2012-8, mais especificamente a faixa de 7.000 < DMT < 10.000, pois conforme verificamos na Planilha de Distribuição de Massa aprovada na RPFO (0832256) , essa faixa não foi citada, e sim a de 10.000 < DMT < 30.000, com volume de solo mole escavado e transportado de 11.540 m³. 
Assim, acatamos as considerações do Consórcio Loctec/Construmil e apresentamos a nova planilha contendo o preço do serviço Escavação, carga e transporte de solos moles DMT 10.000 a 30.000 m - com Escavadeira Sicro código E062 (0832287) , elaborado com o mesmo critério aprovado pela CGCIT para a faixa de 7.000 < DMT < 10.000, alterando apenas a distância de transporte para o momento extraordinário, chegando então ao valor de R$ 28,27 / m³, data-base maio/08. (grifo nosso) 
Para o tópico 'Dos equívocos na elaboração das Composições de Preços Unitários -CPU', sugerimos que este processo seja encaminhado à CGCIT para análise das manifestações apresentadas pelo Consórcio Loctec/Construmil (0767779 - fls. 2 a 26 de 26) , uma vez que os preços novos dos serviços Escavação, carga e transporte de solos moles, foram aprovados por ela através do processo 50612.000105/2018-76 que se encontra anexado neste processo.' 
1.19. Ato contínuo, a Superintendência do DNIT em Goiás expediu o Oficio 13424/2018/DNIT GO/DF, o qual deu parcial provimento àquele Consórcio e recalculou o montante a ser restituído, cujo valor, após atualização (utilizando-se os mesmos critérios descritos no subitem 30.3 acima) , seria de R$ 592.692,33, no entanto não foi identificado o pagamento pelo Consórcio. Diante da reiterada notificação, o Consórcio Loctec/Construmil interpôs recurso (1254571) , contestando a análise e o pronunciamento da Coordenação de Preços Novos/CGCIT. Assim, os autos foram submetidos à Coordenação-Geral de Custos de Infraestrutura, mediante solicitação da Assessoria de Controle Externo - ACE/DG (2534294) , que por sua vez apreciou o recurso e denegou o pedido.
Tabela 12 -Novos valores devidos ao Consórcio Loctec/Construmil 2ª RPFO pelos serviços de escavação, carga e transporte de solos moles
	Código
	Intervalo
	Volume (m³) 
	Preço unitário aprovado pelo CGCIT (R$) 
	Valor Total PI (R$) 

	PN01
	400<DMT<600
	16.976,00
	12,68
	215.255,68

	PN02
	2000<DMT<3000
	2.394,00
	15,09
	36.125,46

	PN03
	10.000<DMT<30.000
	11.540,00
	28,27
	326,235,80

	TOTAL
	30.910,00
		577.616,94

Tabela 13 -atualização novos valores devidos ao Consórcio Loctec/Construmil 2ª RPFO
	Valor a PI (5/2008) 
	Reajustamento
	PI + Reajustamento

	R$ 577.616,94
	R$ 47.327,87
	R$ 624.944,81

Tabela 14 -diferença entre o novo valor recebido pela execução do serviço e o valor devido ao Consórcio
	Valor recebido¹
	Valor devido²
	Valor pago a maior (1) - (2) 

	R$ 1.030.702,64
	R$ 624.944,81
	R$ 405.757,83

1.20. Em 30/4/2019 o Consórcio Loctec/Construmil protocolou, intempestivamente, novo recurso, considerado protelatório pelo DNIT tendo em vista não trazer nenhum fato novo, sendo assim novamente denegado. Por fim, o Consórcio solicitou que suas manifestações fossem submetidas a esta Corte de Contas para análise.
Além da supra referida solicitação, o Consórcio protocolou (peça 36) , em 2/7/2019, documentação na qual solicita o ingresso nos presentes autos como parte interessada bem como apresenta uma série de argumentos com vista a afastar o débito apurado pelo DNIT. Suas alegações, em resumo, assim se apresentam:
1.21. Inicialmente reporta a análise efetuada no DNIT para apuração do suposto débito, os recursos apresentados pelo Consórcio e suas respectivas denegações (peça 36, p. 1-2) .
1.22. Em seguida, alega que que o DNIT deixou de averiguar quais foram as escavadeiras efetivamente utilizadas para a execução de solo mole, pois não foi feita diligência junto à Unidade Local do órgão em Anápolis/GO (local da obra) , e que houve equívoco da equipe de auditoria do TCU na identificação dos equipamentos, pois os dois modelos de escavadeiras hidráulicas constantes do Relatório Fotográfico da 2ª Medição (320C CAT e 320BL) são de braço longo (peça 36, p. 3) .
1.23. Questiona a razão para não se empregar a distância de transporte efetivamente incorrida no ciclo de execução da equipe mecânica, tendo em vista ser o item 'escavação, carga e transporte de solo mole' um serviço de terraplenagem, como reconhecido pelo próprio DNIT. Ou, ainda, inquire quais as razões para não se remunerar o transporte de solo por momento de transporte para distâncias superiores a 5.000 metros.
1.24. Aponta o fato de que a Coordenação de Preços Novos se recusou a enfrentar os argumentos apresentados pelo consórcio, no qual demonstrou ter utilizado a máquina adequada na execução dos serviços de escavação de solo mole, sob a justificativa de que tal análise não balizava sua competência regimental e que não tinha 'obrigação' de elaborar análises apenas a partir de registros fotográficos (peça 36, p. 5) .
1.25. Consigna que as distâncias de transporte de solo mole foram impugnadas em sede de recurso interposto pelo Consórcio, no entanto, a Coordenação não foi capaz de apontar qual teria sido a base normativa que autorizasse a adotar os critérios considerados no Parecer Final 01.-01/2018-CPN/CGCIT/DIREX, como sendo paradigma na adoção de distâncias para o transporte de solo mole (peça 36, p. 7) .
1.26. Traz jurisprudência desta Corte (Acórdão 910/2017-TCU-Plenário) para justificar, em hipótese, a troca do equipamento por outro mais econômico, e que, nas condições em que se deu a execução prevista em projeto, dever-se-ia considerar corretamente que a distância de transporte até o bota-fora influenciaria na produção da equipe, ou seja, que não deveria ser pago o transporte por momento de transporte, tal como realizado nas composições de custo paradigmas adotadas para apurar o suposto sobrepreço. Por outro lado, ao promover a alteração do equipamento que comanda a equipe mecânica, ou seja, escavadeira hidráulica, inclusive adotando-se uma concha inapropriada para solos moles, mas sim indicada para solos de 1ª categoria, dever-se-ia utilizar em contrapartida a distância limite para essa condição que é de 5.000 metros (peça 36, p. 8-9) .
1.27. Afirma não terem sido oportunizados pelo DNIT o contraditório e a ampla defesa (peça 36, p. 12) , apresenta novas decisões do TCU (Acórdão 800/2016-TCU-Plenário) que, segundo o recorrente, embasa o entendimento de que não pode a Administração pretender após a obra executada e entregue orçar determinados serviços, seja de forma empírica e/ou teórica, com arranjos de equipamentos que aparentam ser mais econômicos e posteriormente pretender reduzir o preço já acordado, alegando pagamento a maior ao contratado (peça 36, p. 13) . Isso foi defendido pelo fato do consórcio ter sido notificado no início do ano de 2018 quando as obras já se encontravam concluídas e entregues à administração. Para essa premissa, a Superintendência do DNIT se contrapôs alegando que os fatos foram verificados em 2012, durante a execução da obra (...) , e que esta circunstância teria culminado na diligência. No entanto, essa justificativa da Superintendência também não tem guarida frente à jurisprudência do TCU, por considerar que esta Corte de Contas já pacificou entendimento que a verificação de sobrepreços, de forma isolada na planilha orçamentária referencial, deve ser aferida ainda na fase de licitação por meio da aplicação do Método da Limitação do Preço Unitário Ajustado -MLPUA, já para as etapas em que as obras estão em andamento ou concluídas, aplica-se o Método da Limitação do Preço Global - MLPG, conforme Acórdão 2677/2015-TCU-Plenário (peça 36, p. 15) .
1.28. Em tese, argumenta que o percentual apontado como supostamente pago a maior, de apenas 0,41% (R$ 405.757,82 /R$ 99.797.006,06 * 100%) , do valor do contrato é irrisório, além do que, o Tribunal de Contas da União já pacificou entendimento que essa margem é inerente às falhas nos critérios de orçamentação e por isso não tem o condão de caracterizar sobrepreço e/ou superfaturamento, ou seja, suposto pagamento a maior. E, ainda, nos termos do Acórdão 839/2015-TCU-Plenário, 2677/2015 -TCU-2ª Câmara e 2333/2011-TCU-Plenário, se o sobrepreço/superfaturamento for inferior ao desconto ofertado pela licitante não há que se falar em valores pagos a maior. Diante disso, conforme o entendimento perfilado pelo TCU, no caso em análise não há qualquer dano ao Erário, 'uma vez que a Administração não pagou pelo objeto (a obra) mais do que seu valor de referência', pois o desconto global ofertado pelo consórcio foi de 3,5 %, ao passo que o suposto sobrepreço corresponde tão somente a 0,38% do orçamento de referência, o que representa um percentual de baixa materialidade e, ainda, maculado de incertezas quando a sua ocorrência e levantamento do quantum.
Análise
Verifica-se na documentação remetida pelo DNIT (detalhada nos itens anteriores) que a autarquia seguiu as orientações desta Corte de Contas em todos os itens questionados, quais sejam:  anexou as revisões de projeto e termos aditivos ao Contrato 0280/2009-00, substituindo os equipamentos utilizados nos serviços de escavação, carga e transporte de solos moles pelos identificados pela equipe de auditoria do TCU, apresentou as novas composições de preços unitários para as distâncias de transporte já com estes equipamentos, realizou o comparativo de preços entre o orçamento do projeto e o novo orçamento realizado e, por fim, informou quais foram as providências tomadas relativas ao pagamento a maior constatado pelo órgão federal. 
Em fundamentada análise, o DNIT encontrou um valor pago a maior ao Consórcio Loctec/Construmil de R$ 577.616,94 (valor a PI) , e, corretamente, efetuou a cobrança do débito apurado. Inconformado quanto ao fato, o consórcio solicitou a remessa da documentação ao TCU e apresentou suas alegações, descritas no item 32 acima, cuja análise apresento abaixo.
Sobre o pedido de ingresso como parte interessada, o artigo 146 do Regimento Interno do TCU (RITCU) estabelece parâmetros para sua aceitabilidade, todos eles observados pelo consórcio, uma vez que demonstrou, de forma clara e objetiva, razão legítima para intervir no processo considerando que o débito apurado pelo DNIT está sendo imputado ao consórcio, então parte do Contrato 0280/200900. 
Percebe-se, assim, estar configurado o interesse da empresa em intervir nos presentes autos, visto ser legítima sua intenção de se defender do débito a ela imputado pelo DNIT. Nesta linha, devem ser recebidos os documentos encaminhados, e efetivada sua análise. Como reforço a este entendimento trago o enunciado o Acórdão 2318/2014-TCU-Plenário:
Enunciado
Reconhece-se à empresa contratada o direito de ingresso como parte interessada em processo do TCU do qual pode resultar lesão a direito subjetivo em decorrência da deliberação que venha a ser adotada, uma vez que possui interesse legítimo em defender seus direitos decorrentes do contrato celebrado com a Administração.
Sobre o equipamento utilizado na execução do item de serviço 'escavação, carga e transporte de solos moles', observa-se nas fotografias anexadas ao Relatório de Medição - Relatório Fotográfico da 2ª Medição (peça 9, p. 5, 7 e 11) que as escavadeiras hidráulicas utilizadas (CAT 320C e CAT 320CL) são comuns, ou de braço curto. Embaso este entendimento nas informações colhidas no manual do fabricante (peça 37, p. 16) , que indica como alcance máximo do boom de uma escavadeira da linha 320C (a descrição dos componentes encontram-se na Figura 1 abaixo) em 5,7 m e profundidade máxima de escavação em 5,84 m (escavação de solos com densidade máxima de 1200 kg/m³, para densidades maiores o manual não recomenda este alcance) , para um volume do bucket de 1,5 m³, volume este considerado nas composições de preços unitários utilizadas pelo DNIT (peça 31, IND arquivo: Parecer 1º Técnico Final nº 01-01-2018-CPN-CGCIT.pdf, p. 6 e 10) .
Figura 1 -Componentes de uma escavadeira hidráulica

Fonte: http://mechanicstips.blogspot.com/2016/05/excavator-components.html
A título de comparação, apresento, a seguir, infográficos  que evidenciam a diferença entre uma escavadeira hidráulica de braço longo e de braço comum (utilizadas na obra) , com ênfase na capacidade do bucket (que na de braço longo é de no máximo 0,6 m³) e na profundidade máxima de escavação, o que corrobora o entendimento contido no item 37 acima (fonte: https://www.macallisterrentals.com/files/320C-320CL-Series-Spec-Sheet.pdf) .
Figura 2 -Faixa de trabalho escavadeira hidráulica série 320 braço comum

Figura 3 -Faixa de trabalho escavadeira hidráulica séria 320 longo alcance

Quanto ao cálculo da distância de transporte, as justificativas apresentadas pelo Consórcio na peça 36 são similares (para não se dizer praticamente idênticas) àquelas já analisadas pelo DNIT (peça 35, p. 7) , que, dada a clareza do exposto, e no intuito de evitar redundância na análise, transcrevo excerto abaixo:
 16. Dando seguimento à apreciação das justificativas trazidas pelo Consórcio executor, nos itens 23 e 24 de sua manifestação, o argumento central se baseia na suposta incoerência quando do cálculo da produção das equipes mecânicas, onde a Coordenação de Preços Novos (CPN) remunera os custos excedentes de transporte em 't.km' (momento de transporte) , respeitando-se a estrutura da composição do Sicro 2 relativa à última faixa de distância média de transporte para escavação de solos moles, qual seja: '2 S 01 300 05 - Esc. carga transp. solos moles DMT 800 a 1000m'
 (...) 
19. Em relação à argumentação trazida, a Coordenação de Preços Novos recepciona com estranheza o posicionamento enfático trazido pela empresa. Primeiramente, pois trata-se de um entendimento já há muito pacificado em centenas de análises realizadas por esta Coordenação. E segundo, por demonstrar, assim, o completo desconhecimento, por parte do Consórcio, de critérios amplamente difundidos e explicitados, inclusive, nos manuais do Sicro 2, ao contrário do que alega o Consórcio, como podemos facilmente comprovar por meio de trecho extraído do 'Manual de Custos Rodoviários, Volume 4, Tomo 1, Terraplenagem e Pavimentação - 2003', item 2.2.1.6, página 11: 'Preço unitário inclui o transporte. Para distâncias de transporte superiores a 5.000 m (materiais de 1° e 2' categorias) e 1.200 m (material de 3° categoria) , os custos excedentes de transporte serão remunerados por preços específicos, em t.km, conforme método adotado pelo Sicro 2.'
20. Assim, novamente esta Coordenação de Preços Novos se manifesta pelo entendimento de não razoabilidade das justificativas e argumentações colocadas pelo Consórcio, de modo que se conclui pela manutenção das premissas geradoras e consequentemente das composições de custos já aprovadas anteriormente no 1° Parecer Técnico Final N° 01- 01/2018-CPN/CGCIT/DIREX, especialmente quanto à remuneração, da distância excedente à última faixa de DMT estabelecida no Sicro 2, por meio do momento de transporte.'
 (...) 
28. Em relação ao item 26 do recurso (página 15 - SEI 1254571) , que trata do critério adotado pela CPN/CGCIT para remunerar distâncias excedentes de transporte, a partir do custo de momento de transporte para extensões acima das faixas limites de DMT definidas no Sicro 2, o Consórcio questiona não ser coerente uma vez que a CPN teria se respaldado em entendimento do Manual de Custos para materiais de 1ª, 2ª e 3ª categorias, e não para solos moles.
29. A CPN/CGCIT compreende, de certa maneira, o argumento do Consórcio, que se prendeu às terminologias constantes do manual, sem adentrar nas questões metodológicas do conceito, que, na visão desta Coordenação, em nada muda para o caso de se considerar solos moles. Ora, todos os casos (1ª, 2ª, 3ª categorias, ou solo mole) tratam de escavação de material (terraplenagem) , de forma que não há motivo de não se seguir a mesma premissa que o manual especifica para estes eventos que necessitam remunerar distâncias excedentes.
Sobre o contraditório e a ampla defesa ambos foram devidamente respeitados pelo DNIT, que oportunizou à empresa, em diversas ocasiões, oportunidade de se manifestar (ver resumo na peça 35) , e, cabe dizer, esta última exerceu seu direito e apresentou diversas peças recursais à autarquia, todas devidamente analisadas e respondidas. Assim, não cabe prosperar argumentação de cerceamento de defesa.
Em seguida, o Consórcio levanta, embasando-se em jurisprudência desta Corte, duas questões: a primeira quanto a metodologia de cálculo do suposto sobrepreço, e a segunda a respeito do valor irrisório deste suposto sobrepreço. No que tange à metodologia de cálculo, assiste razão ao recorrente, uma vez sacramentado o entendimento jurisprudencial do TCU na utilização do Método da Limitação do Preço Global (MLPG) para apuração de sobrepreço em obras já contratadas, tendo em vista não ter sido realizada tal análise pelo DNIT.
Acórdão 1074/2020-TCU-Plenário (relatoria Ministro Weder de Oliveira) :
'30. Para apuração do valor do sobrepreço, foi utilizado o Método da Limitação do Preço Global  (MLPG) , sistematicamente adotado pelo Tribunal em análise de preços de obras já contratadas, a exemplo dos Acórdão 1727/2018-TCU-Primeira Câmara, de relatoria do Ministro Benjamin Zymler, 2.307/2017-TCU-Plenário, de relatoria do Ministro Augusto Nardes, 2.510/2016-TCU-Plenário, de relatoria do Ministro Augusto Sherman, e 2.957/2015-TCU-Plenário, de relatoria do Ministro Raimundo Carreiro. Esse método prevê a compensação entre os preços superavaliados e os subavaliados, só havendo sobrepreço ou superfaturamento se a soma dos valores superavaliados superar os subavaliados, imputando-se o sobrepreço pela diferença global.'
A respeito da modicidade do suposto sobrepreço apurado, tem-se, neste momento, que se levantar sua relação com o valor do desconto ofertado pelo consórcio na licitação, de acordo com orientação jurisprudencial do TCU.
Acórdão 839/2015-TCU-Plenário, relator Ministro Walton Alencar Rodrigues:
'40. Apesar do sobrepreço apurado de R$ 2.036.737,19 (ref.: set/2009) pela adoção de composições de restauração em vez de composições de construção, entende-se que, para uma análise completa da ocorrência de débito ao erário, é necessária uma avaliação global, ou seja, deve ser levado em consideração, inclusive, o desconto global obtido originalmente na licitação. O Edital 080/2010 00 estimou o custo do empreendimento em R$ 151.670.311,71 (ref.: set/2009) e o Contrato TT 674/2010 00 foi assinado com um deságio de R$ 4.251.742,50 (ref.: set/2009) . Portanto, estamos diante de um sobrepreço inferior ao deságio concedido.
41. O TCU possui precedentes que analisaram casos semelhantes, onde se concluiu que, caso o sobrepreço apontado seja inferior ao deságio ofertado pelo licitante vencedor da licitação, não haveria que se falar em sobrepreço devido à necessidade de se efetuar uma avaliação global. Ou seja, não haveria sobrepreço no contrato, pois o valor global estaria compatível com o de mercado. Isto pode ser observado no trecho do voto do Ministro-Relator no Acórdão 1877/2010-TCU-Plenário abaixo transcrito. Outros Acórdãos, todos do Plenário do Tribunal, também trazem o mesmo entendimento: Acórdão 2.482/2008, 2.540/2008, 2.279/2011, 1.887/2010 e mais recentemente o Acórdão 1.219/2014.'
Conforme se verifica na tabela abaixo, o percentual de desconto ofertado pelo Consórcio na licitação foi de 3,54%, e o suposto sobrepreço apurado é de 0,41% do valor contratado, assim, acata-se o argumento do recorrente ante o irrisório montante do suposto sobrepreço.   
Tabela 15 -valor do desconto ofertado pelo Consórcio Loctec/Construmil
	Valor Global Edital 05/09-00 DNIT (data-base 5/2008) 
	Valor Contrato 280/0900 (data-base 5/2008) 
	% Desconto
	% Suposto Sobrepreço¹

	R$ 103.458.879,38
	R$ 99.797.006,06
	3,54
	0,41

1-	Valor pago a maior ao Consórcio (R$ 405.757,83) / Valor do contrato
CONCLUSÃO 
Inicialmente, deve ser acolhido o pedido do Consórcio Loctec/Construmil de ingresso como parte interessada nos presentes autos, tendo em vista a observância dos critérios estabelecidos no artigo 146 do Regimento Interno do TCU (RITCU) . 
A finalidade desta instrução é avaliar o conteúdo das justificativas encaminhadas pelo DNIT e pelo Consórcio Loctec/Construmil, no que tange à capacidade de justificar ou elidir as irregularidades narradas no Relatório de Fiscalização 395/2012 (peça 15) , assim resumidas:
ausência de justificativa técnica para a previsão de uso de tubos do tipo CA-4, independentemente da altura do aterro sobre esses dispositivos de drenagem, em desacordo com o Álbum de Projetos-Tipo de Dispositivos de Drenagem do DNIT;
incompatibilidade entre a classe de tubo efetivamente utilizada nas obras, PA-2, e a estabelecida no projeto executivo, CA-4;
incompatibilidade entre o equipamento efetivamente utilizado nas obras para realização dos serviços de escavação de solo mole (Sicro 2 - E062 - Escavadeira hidráulica) e o estabelecido em projeto (Sicro 2 - E063 - Escavadeira hidráulica para longo alcance) ;
incompatibilidade entre o tipo de tubo efetivamente utilizado na execução dos drenos profundos (Polietileno) e o estabelecido no projeto (concreto perfurado) ; e 
ausência de previsão, no projeto executivo, de critérios objetivos para o recebimento definitivo da obra a ser executada, baseados em resultados de ensaios do tipo Levantamento Visual Contínuo - LVC, Internacional Roughness Index - IRI, Falling Weight Deflectometer - FWD, Viga Benkelman; em estudos de tráfego atualizados, e na vida útil da rodovia.
Em vista da análise efetuada na presente instrução, depreende-se o seguinte:
1.29. Quantos aos itens 'a', 'b' e 'd', a documentação enviada pelo DNIT evidencia que, por ocasião da 4ª Revisão de Projeto em Fase de Obra (RPFO) , promoveu-se ajustes na planilha contratual e estornos no Sistema de Acompanhamento de Contratos (SIAC) que, no essencial, ajustam os serviços questionados na fiscalização à realidade da obra. O resultado apurado é uma economia de R$ 3.854.883,30 a preços iniciais, ref.: maio/2008, já efetivada em função da ação do tribunal.
1.30. Para o item 'e', foi publicada a Instrução de Serviço/DG 13, de 4 de novembro de 2013, que definiu e padronizou procedimentos técnicos e administrativos para recebimento de obras rodoviárias de pavimentação em pavimentos novos e restaurados, o que supre a carência apontada pela equipe de auditoria, destarte considera-se esclarecida essa questão.
1.31. Enfim, em relação ao item 'c' ficou demonstrado que as escavadeiras hidráulicas utilizadas (CAT 320C e CAT 320CL) na execução do item de serviço 'escavação, carga e transporte de solos moles', são comuns, ou de braço curto; no entanto, considerando não ter sido realizada pelo DNIT, na apuração de sobrepreço, a metodologia de cálculo do Método da Limitação do Preço Global (MLPG) (válido para obras concluídas ou já contratadas) , e tendo em vista o  percentual de desconto ofertado pelo Consórcio na licitação (3,54%) ser superior ao suposto sobrepreço apurado (0,41% do valor contratado) , acata-se o argumento do recorrente, devendo o suposto débito apurado ser afastado.
Dessa forma, com base no exame supra efetuado, encontra-se o presente processo em condições de julgamento quanto ao mérito no sentido de acatar as justificativas apresentadas e arquivar os autos.
PROPOSTA DE ENCAMINHAMENTO 
Diante do exposto, propõe-se encaminhar os autos à consideração superior, com a proposta de:
deferir o pedido do Consórcio Loctec/Construmil para ingressar como interessado nestes autos, com fulcro do art. 146 do Regimento Interno do TCU;
acatar os argumentos do Consórcio Loctec/Construmil com relação a não ter sido realizada na apuração de sobrepreço a metodologia de cálculo do Método da Limitação do Preço Global (MLPG) , válido para obras concluídas ou já contratadas, e ante o valor irrisório do suposto sobrepreço detectado, inferior ao percentual de desconto ofertado pelo empresa na licitação, afastar o suposto débito apurado;
dar ciência do acórdão que vier a ser proferido ao Departamento Nacional de Infraestrutura de Transportes - DNIT e ao Consórcio Loctec/Construmil, destacando que o relatório e o voto que fundamentam a deliberação ora encaminhada podem ser acessados por meio do endereço eletrônico www.tcu.gov.br/acordaos e que, caso tenham interesse, o Tribunal pode encaminhar-lhes cópia desses documentos sem quaisquer custos para V. Sas.; e
arquivar os presentes autos, com fundamento no art. 169, inciso V do Regimento Interno do TCU."
É o Relatório.

não há

Não atuou

AUDITORIA. OBRAS DE DUPLICAÇÃO E ADEQUAÇÃO DE CAPACIDADE E SEGURANÇA DA RODOVIA BR-153/GO. TUBOS DE SISTEMA DE DRENAGEM E EQUIPAMENTOS DE ESCAVAÇÃO INDICADOS NO PROJETO EXECUTIVO DISTINTOS DOS UTILIZADOS NAS OBRAS. OITIVA DO DNIT. CORREÇÕES DEVIDAS REALIZADAS PELA AUTARQUIA. DEFERIMENTO DO PEDIDO DE INGRESSO, NO PROCESSO, COMO INTERESSADO, DO CONSÓRCIO CONTRATADO PARA A EXECUÇÃO DAS OBRAS. REJEIÇÃO DAS ALEGAÇÕES. CONVERSÃO DO PROCESSO EM TOMADA DE CONTAS ESPEICAL. AUTORIZAÇÃO DE CITAÇÃO.

RELATÓRIO DE AUDITORIA (RA)

Este processo cuida de auditoria (Fiscobras 2012) no Departamento Nacional de Infraestrutura de Transportes (Dnit) , relativa às obras de duplicação e adequação de capacidade e segurança de trecho de 25 km da Rodovia BR-153/GO, em que foram aplicados valores federais no montante de R$ 124.386.900,45.
2. Da análise dos elementos apresentados pelo Dnit em resposta a diligência, bem como dos argumentos do Consórcio Loctec/Construmil (executor das obras) com relação ao indício de sobrepreço, a SeinfraRodoviaAviação propõe afastar o suposto débito por se tratar de valor irrisório, sendo inferior ao percentual de desconto ofertado pelo empresa na licitação.
3. Apresentarei, a princípio, breves considerações sobre o sobrepreço constatado e as medidas adotadas pelo Dnit em decorrência do primeiro exame da unidade técnica, consignado no Relatório de Fiscalização. Em seguida, discorrerei sobre as alegações do consórcio, a análise e a proposta derradeiras da SeinfraRodoviaAviação.
4. A primeira questão é relativa aos tubos utilizados no sistema de drenagem. Conforme o Álbum de Projetos-Tipo de Dispositivos de Drenagem do Dnit, há quatro tipos de tubos para cada diâmetro, de CA-1 a CA-4. Este último possuiu a armadura mais robusta, sendo, portanto, o mais resistente e mais dispendioso. A equipe de fiscalização constatou que as composições de serviço para corpo de bueiro tubular do Sicro 2 não consideravam essas diferenças, adotando sempre como padrão os tubos CA-4. 
5. Desse modo, havia a necessidade de adaptação das composições com os demais tipos de tubos conforme a realidade de cada projeto. É bastante clara a possiblidade de economia com o uso de outros tubos menos custosos quando possível tecnicamente. Acrescente-se que, na prática, observou-se a utilização de tubos PA-2, em desacordo com o projeto.
6. Quanto a esse ponto, o Dnit esclarece que promoveu ajustes na planilha contratual e os consequentes e devidos estornos em seu sistema de acompanhamento de contratos. Foi alterada a classificação dos tubos empregados de CAs para PAs, resultando, ao fim dos acertos, em redução de R$ 3.854.883,30 (valor de maio de 2008) . A autarquia explica que a nova classificação dos tubos foi executada por meio de software fornecido pela Associação Brasileira dos Fabricantes de Tubos de Concreto (ABTC) , que também considera a altura de recobrimento. Em relação à composição de preço unitário (CPU) do serviço "dreno longitudinal profundo para corte em solo - DPS 07 AC/BC", com a revisão, passou-se a considerar o tubo dreno efetivamente usado na obra. 
7. Assim como a unidade técnica, considero afastadas essas irregularidades, sem deixar de  ressaltar, contudo, que essa modificação decorreu exclusivamente da atuação deste Tribunal. 
8. A segunda discussão é atinente ao serviço de escavação. Constata-se que foram utilizadas escavadeiras hidráulicas comuns (E062 - Sicro 2) , em vez de escavadeiras hidráulicas dotadas de lança para longo alcance (E063 - Sicro 2) , que possuem um custo mais elevado.
9. Tal como procedeu em relação aos tubos da drenagem, o Dnit promoveu as alterações devidas para ajustar o projeto aos equipamentos efetivamente empregados nas obras - escavadeiras comuns E062. Embora a 2ª Revisão do Projeto tenha previsto três faixas para esse serviço, conforme as distâncias de transporte, com valores distintos para cada uma (R$ 12,68/m³, R$ 15,09/m³ e R$ 19,61/m³) , o contratado havia sido remunerado com o único valor por metro cúbico - R$ 30,82/m³. Então, a valores originais, foi pago pelo montante de R$ 952.646,20, quando o correto seria R$ 477.680,54, tendo sido, portanto, de R$ 474.965,66 a diferença a maior, considerando sempre valores históricos. Essa quantia atualizada até dezembro de 2017, quando o consórcio executor foi notificado pelo Dnit, alcançava R$ 745.401,98.
10. Após ter seu recurso administrativo negado pelo Dnit, o consórcio solicitou que seus argumentos fossem submetidos ao TCU para análise. Em seguida, trouxe aos presentes autos o expediente de peça 36, em que apresenta suas alegações e requer o ingresso como parte interessada. 
11. Penso que o consórcio pode ser admitido como parte neste processo. Reputo cumprido o requisito do art. 146, § 1º, do Regimento Interno do TCU, por ser o requerente o contratado para executar os serviços em foram verificados os sobrepreços discutidos neste feito. Assim, passo a abordar suas arguições.
12. Quanto ao suposto equívoco na identificação de duas escavadeiras do registro fotográfico da equipe de fiscalização, que o consórcio afirma serem de braço longo, a unidade técnica reitera que são de braço curto - CAT 320C e CAT 320CL. De fato, as especificações do fabricante (peça 37, p. 16) permitem identificar, com segurança, o modelo fotografado (peça 9, p. 5, 7 e 11) como o de menor tamanho, sobretudo comparando-se as dimensões do braço, o alcance e a capacidade do bucket (componente em que é recolhido o material retirado do terreno) .
13. Na minha compreensão, resta igualmente refutada a alegação do Consórcio de que, para a remuneração das equipes mecânicas, não se considera a distância de transporte efetivamente percorrida. Ele defende que, para distâncias superiores a 5.000 metros, deve-se remunerar o transporte de solo por momento de transporte (toneladas x km) . 
14. A unidade técnica ratifica adequadamente as explicações do Dnit a esse respeito: (i) que os custos excedentes de transporte em "t.km", respeitam a estrutura da composição do Sicro 2 relativa à última faixa de distância média de transporte para escavação de solos moles; e (ii) que, de acordo com o Manual de Custos Rodoviários do Sicro 2, "preço unitário inclui o transporte. Para distâncias de transporte superiores a 5.000 m (materiais de 1ª e 2ª categorias) e 1.200 m (material de 3ª categoria) , os custos excedentes de transporte serão remunerados por preços específicos, em t.km, conforme método adotado pelo Sicro 2".
15. Também não prospera a afirmação de que o Dnit não teria respeitado os princípios do contraditório e da ampla defesa. Das informações presentes nos autos, percebe-se que a autarquia, de forma apropriada, possibilitou os pronunciamentos e apreciou todos os argumentos da interessada.
16. A respeito da alegação de que deve ser utilizado o Método da Limitação do Preço Global (MLPG) para apuração de sobrepreço em obras já contratadas, ao contrário do que defende a unidade técnica, não entendo que a metodologia seja adequada para o caso em exame.
17. Conforme a jurisprudência deste Tribunal, o MPLG é aplicado com o objetivo de manter o equilíbrio econômico-financeiro dos ajustes, admitindo, no cálculo do débito, compensações entre valores super e subavaliados. Sua utilização fundamenta-se no fato de que o contratado, ao apresentar sua proposta vencedora na licitação, teve a liberdade de oferecer preços inferiores e outros superiores aos praticados no mercado. Entende-se que, mesmo que haja alguns valores acima do parâmetro de mercado, é possível que ofereça valor total abaixo dos demais participantes. Por isso, considera-se justo que essa quantia global seja respeitada como limite, podendo haver a compensação dos serviços com preço excessivo com outros que se mostrem inferiores ao preço de mercado.
18. Em contrapartida, no Método de Limitação dos Preços Unitários Ajustado (MPLUA) , a avaliação ocorre somente em relação à referência de mercado. Não há compensação entre os serviços com sobrepreço e aqueles que se encontram com preços inferiores a esses valores de referência. É normalmente aplicado em verificações de sobrepreço na fase editalícia.
19. De acordo com a jurisprudência, a escolha do método a ser utilizado para a apuração do débito deve considerar o caso concreto (a exemplo dos Acórdão 2510/2016-TCU-Plenário, relator Ministro-Substituto Augusto Sherman, 1219/2014-TCU-Plenário, relatora Ministra Ana Arraes, 2.677/2015-TCU-2ª Câmara, relator Ministro Substituto André Luís de Carvalho, e 2.957/2015-TCU-Plenário, de minha relatoria) . 
20. Como já afirmei, o MPLG é aplicado na maioria dos casos em que já há contrato assinado. Uma das exceções é a situação em que há serviços novos incluídos mediante aditivos contratuais. A seguir, reproduzo trecho do voto condutor do Acórdão 2307/2017-TCU-Plenário, relator Ministro Augusto Nardes, que discorre sobre a questão:
"18. Na oportunidade [Acórdão 2992/2016-TCU-Primeira Câmara, relator Ministro-Substituto Augusto Sherman], examinou-se a jurisprudência do Tribunal sobre o tema e concluiu-se que não há como estabelecer um método padrão para cálculo de sobrepreços aplicável genericamente a todas as situações, devendo ser analisadas as peculiaridades do caso concreto. Uma dessas peculiaridades seria o momento em que é apurado o sobrepreço: se durante a licitação ou já na fase de execução contratual.
19. Entendeu-se que o MLPG (que permite a compensação de itens superavaliados com itens subavaliados) , na maior parte das vezes, apresenta-se como o método mais apropriado na análise de contratos de obras públicas, já que 'permite a garantia da justa remuneração pela obra, uma vez que a Administração não pagará pelo objeto mais do que seu valor de referência', evitando que 'a consideração unitária de sobrepreços possa repercutir, até, ao enriquecimento sem causa da administração'.
20. De acordo com o referido julgado, 'haveria risco para a Administração apenas numa eventual mudança de quantitativos durante a execução contratual' ('jogo de planilhas') , risco que pode ser afastado se observada a legislação, 'que obsta a redução da diferença percentual entre o valor global do contrato e o preço global de referência na ocorrência de aditamentos'. O Acórdão 1767/2008-TCU-Plenário também é nesse sentido ao concluir pela obrigatoriedade de manutenção dos padrões de desconto global relativamente ao orçamento- base da licitação.
21. Já o MLPU (que consiste na simples soma dos valores superavaliados) , deve ser adotado preferencialmente na análise de editais, em casos de 'sobreavaliação preordenada de itens que apresentam quantitativos claramente subestimados', ou ainda em alguns casos de inclusão de serviços novos, 'com vistas a proteger o equilíbrio econômico financeiro do contrato'." (Grifos acrescidos) 
19. Nessa mesma linha, transcrevo as elucidativas considerações presentes no voto condutor do Acórdão 3443/2012-TCU-Plenário, relator Ministro Valmir Campelo:
"17. Ajuízo que a metodologia sugerida não se deve aplicar imediatamente e automaticamente a todo e qualquer caso concreto. À semelhança do que dispôs o eminente Ministro Walton Alencar Rodrigues, em sua declaração de voto no Acórdão 2731/2012-TCU-Plenário, não existe método de sobrepreço universal e padrão. Existe, sim, uma metodologia adequada para cada situação concreta. Como oportunamente registrou, 'nenhum método empregado pelo TCU para quantificar superfaturamento de preços se apresenta como 'método geral de quantificação', haja vista que não alcançam todas as possibilidades ou não corrigem todos os defeitos observados relativamente a preço excessivos'.
18. Na situação ora examinada, a limitação dos preços unitários não me parece justa providência para avaliação de prejuízo ao erário. Em outros casos semelhantes, o Tribunal julgou em sentido distinto. Cito, como exemplo, os Acórdãos Plenários 1923/2011, 2279/2011, 2540/2008,1877/2010, 583/2003, 1922/2011, 2843/2008, 388/2004, 1245/2004 e 2137/2005 e 2635/2007. Existem tantos outros.
 (...) 
22. Registro que considero cabido, em princípio, a aplicação desse método de sobreavaliação quando constatado ainda em fase editalícia. Afinal, o gestor não pode se afastar do seu dever em balizar os preços unitários de seu certame pelos referenciais da LDO, fazendo valer critérios de aceitabilidade de preços unitários e globais, tal qual prevê o art. 40, inciso X, da Lei 8.666/93.
23. Outra possibilidade seria a limitação de preços unitários para serviços novos, incluídos por meio de termos aditivos, não crivados pelo processo licitatório. Nessas situações, tendo em vista que os aditamentos são, na prática, novas pactuações, poder-se-ia considerar os sistemas oficiais como teto de contratação; isso quando não exigido o mesmo desconto auferido após a concorrência.
24. Repito, contudo, mais uma vez, que cada situação concreta deve ser apreciada consoante as suas peculiaridades fáticas." (Grifos acrescidos) .
21. A lógica de não se utilizar o MLPG nos casos em que ocorre a inclusão de serviços novos em revisões contratuais é que esses itens não compunham o contrato inicial e, por isso, não faz sentido incluí-los em uma conta global para que se respeite o equilíbrio econômico-financeiro do contrato inicial. Trata-se, a rigor, de um novo ajuste adicional.
22. No caso em exame, como esclarece a SeinfraRodoviaAviação, os serviços de escavação, carga e transporte (ECT) de solos moles, em que foi verificado o sobrepreço, foram incluídos na 1ª Revisão de Projeto em Fase de Obras (RPFO) . Portanto, não se trata de manter o equilíbrio do contrato, pois esses serviços estavam incluídos no ajuste original.
23. Além disso, a adequação dos valores deveu-se à constatação de que as escavações não foram executadas com o equipamento previsto no referido aditivo e isso, por certo, teria que ser adequado à realidade verificada no local das obras. Não houve incertezas quanto a essa correção ou quanto ao valor de superfaturamento calculado.
24. Assim, não há como acolher a alegação de que deve ser aplicado o MLPG ao caso em apreço.
25. Tampouco deve prosperar o argumento de que o débito representa percentual insignificante do valor do contrato. De acordo com a jurisprudência, não há, em regra, valor ou margem aceitável de sobrepreço. Não obstante, aceitam-se, em caráter excepcional, preços ligeiramente acima do referencial, desde que haja incertezas quanto à apuração do débito real, tendo em vista a variação natural dos preços de mercado. 
26. Nesse sentido os Acórdão 1000/2017-TCU-Plenário, revisor Ministro Benjamin Zymler, 2.601/2016-TCU-Plenário, de minha relatoria, 3.021/2015-TCU-Plenário, relatora Ministra Ana Arraes, e 3.095/2014-TCU-Plenário, relator Ministro Walton Alencar Rodrigues. Na sequência, transcrevo excerto do voto condutor do recente Acórdão 2621/2019-TCU-Plenário, relator Bruno Dantas, que bem esclarece a questão:
"Quanto ao argumento de que os baixos percentuais descaracterizariam o dano, ressalto que o Tribunal não adota uma margem de erro ou limite de tolerância, dentro do qual não haveria sobrepreço, mas tão somente variação natural dos preços de mercado. Assim, mesmo nas hipóteses em que não há um referencial oficial, será válida a estimativa dos valores paradigma de mercado e, por conseguinte, o superfaturamento apurado a partir dos pagamentos que superem essas referências, desde que seja adotada uma metodologia criteriosa, confiável e segura, como no caso em exame.
No mesmo sentido se manifestou o MPTCU, mencionando precedentes desta Corte que não admitem margem de tolerância de sobrepreço, ressalvadas situações excepcionais, as quais, por óbvio, devem ser tratadas de acordo com suas particularidades (Acórdãos 1.894/2011, 1.155/2012, 3.095/2014, 2.132/2015 e 3.021/2015, todos do Plenário) .
Transcrevo, por oportuno, os seguintes excertos da jurisprudência do TCU, os quais corroboram a tese adotada:
Acórdão 1894/2011-TCU-Plenário, Rel. Ministro Raimundo Carreiro
'Afirmou também o representante legal da empresa contratada que, considerando a supressão no contrato do item 'Trilho para porteiner/3º trilho para guindastes antigos', mesmo admitindo o sobrepreço hoje existente de R$ 10.741.770,31, este 'representa aproximadamente 9,50% do valor global da contratação, percentual este ainda dentro da margem de variação aceita pelo CONFEA e também por inúmeros julgados dessa C. Corte de Contas'. Essa generalização foi prontamente repudiada pelo Ministro José Jorge na sessão plenária da semana passada, que deixou assente que cada caso deve ser analisado à luz das particularidades que apresenta. Manifesto a minha concordância com esse pensamento: este Tribunal pode, eventualmente, admitir preços de determinados itens acima dos referenciais de preços oficiais em situações comprovadamente justificadas; jamais estabeleceu um limite 'tolerável' de sobrepreço global em um determinado empreendimento.' (destacou-se) 
Acórdão 3095/2014-TCU-Plenário, Rel. Walton Alencar Rodrigues
'Não existe percentual tolerável de sobrepreço global. Os valores pagos pelas compras e contratações da Administração não podem exceder os preços de mercado, cujos valores máximos, no caso da contratação de obras e serviços de engenharia, estão indicados no SICRO e no SINAPI. A cobrança de valores excedentes é ilegal e merece a firme repulsa desta Corte de Contas, cuja atuação se pauta, entre outros, pelos princípios da legalidade e da indisponibilidade do interesse público.
Somente é admissível que um empreendimento seja contratado por valores superiores aos obtidos a partir da utilização dos sistemas referencias de preço oficiais ante a presença de condições extraordinárias que assim justifiquem, o que não está demonstrado nestes autos.' (destacou-se) 
Acórdão 1155/2012-TCU-Plenário, Rel. Ministro Walton Alencar Rodrigues
'Também não procede o argumento da recorrente, no sentido de que, por representar percentual insignificante em relação ao valor global da contratação (R$ 125.902.307,88) , o sobrepreço apontado pelo TCU encontra-se dentro da faixa de aceitação e reflete oscilações normais de mercado.
Na verdade, não existe percentual de sobrepreço aceitável. A Lei define os preços máximos das obras e serviços contratados pela Administração. Valores excedentes são ilegais e devem ser rejeitados por esta Corte, cuja atuação se pauta, entre outros, pelos princípios da legalidade e da indisponibilidade do interesse público.' (destacou-se) 
Acórdão 1637/2016-TCU-Plenário, Rel. Ministro Benjamin Zymler
'Enfatizo, ainda assim, que me parece mais acertada a linha adotada em recentes julgados desta Corte de Contas, a exemplo dos Acórdão 1055/2012-TCU-Plenário e 3.095/2014-Plenário, que rejeitam veementemente a alegação de que deva ser admitido qualquer percentual de sobrepreço. Não existe percentual tolerável de sobrepreço global, de forma que somente é admissível contratar obras por valores superiores aos correspondentes obtidos nos sistemas referenciais de preço oficiais se presentes condições extraordinárias, devidamente justificadas no procedimento administrativo, o que não se verifica no presente caso.' (destacou-se) 
No caso em exame, não houve restrição metodológica ou imprecisões na determinação dos valores referenciais. O sobrepreço foi apurado a partir de uma ampla cesta de contratos, os quais, selecionados pela própria Petrobras em face das similaridades com o ajuste ora analisado, possibilitaram a obtenção de referências seguras e representativas dos preços de mercado. Nessas circunstâncias, repito, não há que se falar em tolerância de sobrepreço com base no argumento de variação normal de mercado. Se a metodologia é adequada, o sobrepreço apurado é válido." (Grifos acrescidos ao original) 
26. A meu ver, no caso em discussão, está claro que, em termos absolutos, não é insignificante um débito de R$ 405.757,83 (valores de 2008) , que, atualizado até o dia 19/3/2021, atingia a quantia de R$ 818.372,97. 
27. Não se pode dispensar a reposição do erário quando se verifica não haver grau de incerteza na metodologia de apuração do sobrepreço que permita tratá-lo como excepcional. Reitero que o cálculo do débito teve bom nível de precisão, pois os ajustes realizados ocorreram para adequar os valores a que faz jus o contratado em relação ao equipamento efetivamente utilizado nas obras, tendo o cálculo seguido normas e parâmetros consolidados no âmbito do Dnit.
28. Assim, seguindo a jurisprudência desta Corte, não há como acolher a alegação de que deve ser dispensado o pagamento a maior, no montante de R$ 405.757,83 (valores de 2008) , independentemente do percentual que representa no valor total do contrato, visto que a apuração ocorreu com alto grau de segurança e precisão.
29. Desse modo, com fundamento nos arts. 12, II, e 47 da Lei 8.443/1992 e nos arts. 202, II, e 252 do Regimento Interno do TCU, deve-se converter o presente processo em tomada de contas especial e realizar a citação do Consórcio Loctec/Construmil em relação ao débito verificado nestes autos.
Ante o exposto, voto para que seja adotado o acórdão que ora submeto ao Colegiado.
TCU, Sala das Sessões Ministro Luciano Brandão Alves de Souza, em 24 de março de 2021.
RAIMUNDO CARREIRO 
Relator